臺灣高等法院高雄分院刑事判決　　　　　　　　八十九年度上更(二)字第四三二號
　　上　訴　人
　　即　被　告　乙○○
　　選任辯護人　蘇榮達　律師
　　　　　　　　蘇俊誠
　　上　訴　人
　　即　被　告　丙○○
　　選任辯護人　田平安
右上訴人因貪污治罪條例案件，不服臺灣高雄地方法院八十五年度訴字第八二三號中
華民國八十六年九月四日第一審判決（起訴案號：臺灣高雄地方法院檢察署八十四年
度偵字第一六一六三號），提起上訴，判決後，經最高法院第二次發回，本院判決如
左：
      主  文
原判決撤銷。
乙○○共同連續依據法令從事公務之人員，利用職務上之機會，詐取財物，處有期徒
刑貳年，褫奪公權貳年，緩刑伍年；所得財物新台幣拾貳萬伍仟元應予連帶追繳，發
還教育部，如全部或一部無法追繳時，以其財產抵償之。
丙○○共同連續依據法令從事公務之人員，利用職務上之機會，詐取財物，處有期徒
刑壹年拾月，褫奪公權貳年，緩刑伍年。本判決第二項所示之所得財物新台幣拾貳萬
伍仟元應予連帶追繳，發還教育部，如全部或一部無法追繳時，以其財產抵償之。
      事  實
一、乙○○係國立高雄師範大學（以下簡稱：高師大）特殊教育系（民國八十一年以
    前稱為教育系，以後始稱特殊教育系，以下簡稱：特教系）教授，並自民國七十
    二年八月起至八十三年十一月止，兼任高師大特殊教育中心（以下簡稱：特教中
    心）主任，負責執行由教育部委託或自行規畫經教育部核准，並編列預算之特殊
    教育輔導工作；丙○○則自八十一年八月間起至八十四年年初止擔任高師大特教
    系助教，並負責處理特教中心之一切行政事宜，二人均係依據法令從事公務之人
    員。緣高師大特教中心每年行政經費不足（高師大每年編列預算約新台幣十萬元
    ），乙○○為籌措該特教中心之行政經費（公基金），以供該特教中心平日之雜
    支，竟與丙○○共同意圖不法之所有，利用職務上之機會詐財之犯意聯絡，並基
    於概括之犯意，(一)、自民國八十二年六月份起至八十三年七月份止，指示丙○○
利用該特教中心新聘助理、工讀生之機會，向新聘之助理、工讀生謊稱未滿一月
    及第一個全月為試用期間薪資為酌給或半薪，先由丙○○以特教中心之「公基金
    」支付渠等約半個月薪資後，再要渠等於學校將渠等該月應領薪資撥入帳戶後，
    全數提領交由丙○○，或俟薪資撥入渠等帳戶後，再提領半數或一定金額交給丙
    ○○，充作特教中心「公基金」之方式，連續向新聘助理李淑貞等人及工讀生陳
    佩玲等人（詳如附表一所示），以上述方式詐取薪資，致使李淑貞等人信以為真
    而交付渠等未滿一月及第一個月應領薪資之部分薪資，合計十二萬零九百九十四
    元（詳如附表一所示），乙○○於案發後，即將上開詐得之薪資分別發還被害人
    李淑貞等人。(二)、乙○○、丙○○二人另自民國八十二年十一、十二月間起至八
    十三年五、六月間止，在高師大特教中心內，連續利用不知情陳佩玲、賴碧華、
    林玉文、李柏如之名義，浮報各項特殊教育專案研究計劃之經費，並囑咐不知情
    之工讀生林玉文於其職務上掌管之申請單及黏貼憑證中虛偽填載出席費、薪資、
    研究費等各項用途名目，並盜用被冒用人陳佩玲、賴碧華、李柏如留存於特教中
    心之印章蓋於印領清冊上，而持以向教育部所委託付款之高師大報領各項特殊教
    育專案研究計劃經費，足以生損害於高師大及教育部。前後共計詐取十二萬五千
    元（詳如附表二所示），此項款項或直接撥入陳佩玲等人（詳如附表二所示）之
    帳戶後，再囑由陳佩玲等人提領交給丙○○，或由丙○○直接向高師大出納部門
    領取，充作特教中心之「公基金」。丙○○於取得上述所謂「公基金」後，即將
    之存入其私人帳戶中保管，其中部分供作特教中心各項雜費支出，部分則由乙○
    ○不定時向丙○○提領每次三至五萬元不等，用作補助各項會議、演講者與特教
    中心教授聚會交通及餐會之花費。
二、案經法務部調查局高雄市調查處移送臺灣高雄地方法院檢察署檢察官偵查起訴。
      理  由
一、訊據上訴人即被告乙○○、丙○○二人均矢口否認有何貪瀆犯行，被告乙○○辯
    稱：公基金之設立，係因特教中心經費短絀，為支付行政開銷由伊發起，再由同
    仁以自由樂捐方式捐獻，交由助教及工讀生記帳、保管，並用於特教中心各項雜
    支上，並無挪為私用，亦無僅發半薪情事；特教中心均係依實際參與各項專案研
    究計劃之人員、項目，據實請領各項經費，並由校方直接撥入其帳戶中，或以支
    票給付其本人，並無起訴書所稱冒領專案經費之行為云云。被告丙○○辯稱：高
    師大特教中心對新進助理工讀生試用期間未支付全薪之事，係由中心主任乙○○
    決定，伊到職前即有此情形，伊係奉主任之命而為，另申領專案經費之事，亦由
    主任指示行事，不知係違法行為云云。
二、經查：
(一)、關於詐取特教中心新進助理、工讀生薪資部分：
  1.據被告乙○○於高雄市調查處供承：「．．有部分新進人員在聘用時就告知薪資
    在試用期間祇能支付一半薪資，另一半薪資供中心使用。但我並未向學校方面核
    備，我自行決定的」、「我和丙○○助教都有當面告知在新進人員試用期間僅給
    半薪，且都獲他們同意」等語（見高雄市調查處八十四年七月二十六日調查筆錄
    ）；且被告丙○○於高雄市調查處供稱：「特教中心新進員工試用期間支領半薪
    係主任乙○○教授決定的，至於向高雄師範大學報領全薪亦是乙○○主任指示的
    」等語（見同日高雄市調查處調查筆錄）明確。
  2.上述情節亦分據證人李淑貞證稱：「在領薪資前數日，她私下告訴我，第一個月
    算是試用期間只能領半薪，因為我從未在學校或其它公家機關任職的經驗，以為
    學校都是如此並沒有追究」、「丙○○說試用期間一個月半薪，面試後發薪水前
    說的．．發薪水時薪水袋中寫半薪，並把薪水袋放在信封中給我，．．後來．．
    八十二年七、八月薪水匯入我帳戶中，是全薪，她（丙○○）要我領出還給她．
    ．」（見高雄市調查處八十四年五月二十九日調查筆錄及偵查卷第四五頁反面）
    ；證人陳儀蓉證稱：「我的薪資在八十二年七月底領了七千元，八月份領了一萬
    四千元，到了九月份每月領三萬二千元，七、八月份的薪資都是用信封袋包好由
    助教丙○○教給我的，：並表示特教中心慣例在試用期間都是給半薪（或酌給）
    ．．」、「曹助教拿薪水給我說依往例剛開始助理均領半薪（或酌給）．．我係
    新進人員，所以任憑擺佈」、「（提示溢領清冊上四萬二千元何事﹖）工讀生陳
    佩玲八十四年一月打電話給我，說退給我二個月半薪，及離職時之半薪」（見高
    雄市調查處八十四年六月五日調查筆錄及偵查卷第三五頁）；證人林玉文證稱：
    「八十二年十月二十日至十月三十日十一甲的薪資丙○○助教僅給我二千元，我
    覺得奇怪，又不便追問，後來我聽說特教中心助理表示她們第一個月的薪資都被
    乙○○教授以半薪支付．．」、「（八十二年十月份只領二千元有否問原因？）
    丙○○說我不是月初開始工作，只給零用金，當時面試就有說明」（見高雄市調
    查處八十四年六月九日調查筆錄及偵查卷第二十頁反面）；證人賴碧華證稱：「
    在我領第一個月的薪資前數日，特教中心助教丙○○到我辦公室來找我，並向我
    表示我第一個月薪資要以半薪支給（面試時蔡麗仙並未告知第一個月是支領半薪
    ）但特教中心向學校報的薪資帳是全薪，要求我領到錢後將多餘的半薪交給她，
    作為特教中心的經費」、「她們給我支票，我提領後薪水交一半給丙○○」、「
    她們說一半當中心基金」、「快要領到薪水前幾甲丙○○才說」（見八十四年六
    月十日調查筆錄及偵查卷第二一頁反面、二二頁）；證人陳佩玲證稱：「八十二
    年十月二十日至十月三日這十一甲的薪資特教中心的助教丙○○向我表示特教中
    心沒有錢了，只拿一千元給我當薪水」（見八十四年六月十三日調查筆錄），證
    人林英利證稱：「有說第一個月是試用，第一個月領到一萬五千元。以後入帳每
    月三萬二千元」（見原審卷第八十一頁反面）；證人曾瓊慧證稱：「我是助理，
    試用期間是試用期間之薪水，當初並無說明薪水多少，試用期間給現金，入部
    分全交給他們」、「工作將近一年，只有第一個月給他們」（見本院上訴卷第一
    一三頁背面）各語明確，此外，並有特教中心退中心助理及工讀生款項印領清冊
    一份可參（見原審卷第一五０頁），至於證曾瓊慧雖稱：「只有第一個月給他們
    」，惟依卷附之領清冊所示，其係於八十二年八月間到職，除領得八十二年八月
    及九月之退還款項外，並領得八十三年七月份之退還款項四千元（此部分參酌陳
    儀蓉之前開陳述，及曾瓊慧之工作期間應係離職時未滿一月之差額），其所述「
    只有第一個月給他們」部分，雖與事實有所差異，惟衡情被告如未向曾瓊慧詐得
    該四千元，應無自動退還款項之必要，故認此部分差異，不影響其證詞之可信度
    。足徵被告二人於特教中心聘用新進助理及工讀生時，確有向新進助理及工讀生
    訛稱未滿一月及第一個全月或離職時僅酌給或給付半個月薪水，並要助理賴碧華
    等人於薪資撥入帳戶後，將其中半個月薪資交由被告丙○○（若已先由丙○○以
    公基金給付，則全數領出交給丙○○）之情事，被告二人雖以前開情詞置辯，惟
    已為證人賴碧華等人所否認，要屬事後卸責之詞，委不足採。
(二)、關於冒領經費部分：
  1.證人李柏如證稱：我並沒有參與如附表二編號七所示專案研究計劃，亦未領取該
    筆六千元等語（見八十四年五月二十九日調查筆錄）；嗣於偵查中證稱：我有參
    加專案才會領取酬勞，我並無參加附表二編號七所示專案研究計劃等語（見偵查
    卷第十頁背面）。證人林玉文於高雄市調查處證稱：八十三年五、六月間，特教
    中心要核銷經費時，曹助教來找我向我表示要用我的名義以「資料整理費」等名
    義報銷經費，到時會將錢匯入我郵局帳戶內，屆時要我從帳戶內提出來拿還給她
    ，我記得一共報二次，總金額約一萬五千元，當時她曾表示這些錢提出來後可以
    供特教中心運用，我因為是工讀生不便拒絕，在她將前述金錢匯入我帳戶後，我
    便依其指示將錢提出交還給丙○○，至於該筆錢她如何處置我便不清楚了等語（
    見八十四年六月九日調查筆錄）；嗣於偵查中證稱：八十三年間以我名義浮報一
    萬多元，先匯到我帳戶再領回給助教....，這筆所得學校有稅單，我自行報稅，
    事發後才補稅給我等語（見偵查卷第二一頁）。證人賴碧華證稱：八十三年四月
    間，丙○○助教把我叫到她辦公室向我表示特教中心缺少經費，希望用我的名字
    領一些錢供特教中心運用及以我名義報領費用共有五次，金額五萬二千元，實際
    上有二筆經過我帳戶再轉交，其他未經我手中，金額三萬及一萬元，之後五萬二
    千元由我報稅，稅金由我繳交，之後再補給我等語（見八十四年六月十日調查筆
    錄及偵查卷第二二頁）。證人陳佩玲證述：我於八十二年十月二十日到特教中心
    服務；被丙○○助教利用我的名字向教育部以附表二編號一所示專案名義領取四
    個月的人事費用，．．，這四張領據單是八十二年七、八、九、十月份的薪資領
    據單，．．．，事實上這四個月我根本都還沒有在特教中心上班，而這些錢我都
    沒有經手等語（見八十四年六月十三日調查筆錄）；嗣於偵查中證稱：以我人頭
    領了四個月人事費，每月好像一萬三千元等語（見偵查卷第四六頁反面、第四十
    七頁）。此外，復有賴碧華等人零星帳各項雜費對帳表（見外放證物），及賴碧
    華提出之存款明細、存款通知單等（本院卷第二四二至二四六頁）附卷可證。足
    見被告二人確曾以參與或未參以專案研究之教授、助理、工讀生之名義虛偽浮報
    專案研究經費，此款項或直接匯入陳靜江等人帳戶，再領出交給丙○○，或直接
    由丙○○領取等情，應可認定。被告乙○○以前開情詞抗辯，亦屬無據，委無可
    採。
(三)、高師大每年僅給高師大特教中心十萬元預算供中心行政支出一事，為證人即高師
    大校長黃正鵠於偵查中證述在卷（見八十四年他字第九六五號卷第五頁），因高
    師大特教中心執行教育部專案業務量龐大，一年區區十萬元行政經費不敷開銷，
    被告乙○○始有籌湊公基金之舉一事，為被告乙○○供明，而被告二人取得之公
    基金後，即將之存入丙○○私人帳戶中保管，其中部分供作特教中心各項雜費支
    出（用途包括中心辦公用品及雜項開支，如茶葉、紙張、文具、礦泉水、飲料等
    ；特教中心助理與工讀生外出辦事之交通誤餐費等）；部分則由乙○○不定時向
    丙○○提領每次三至五萬元不等，用作補助各項會議、演講者與特教中心聚會交
    通及餐會之花費等情，為被告丙○○供明，並有該收支明細帳冊影印本可證（見
    外放證物）。
(四)、被告乙○○係高師大特教中心主任，負責執行由教育部委託或自行規畫經教育部
    核准，並編列預算之特殊教育輔導工作，有關專案經費，係由被告乙○○向教育
    部提出申請，經教育部審核後將經費撥到高師大，高師大只負責保管該經費，再
    由特教中心依實際執行結果向高師大請款，此部份經費特教中心如何應用，高師
    大不過問，如有剩餘，應繳回教育部等情，為證人即高師大校長黃正鵠於偵查中
    證述在卷（見八十四年他字第九六五號卷第五頁），足認本件專案經費係教育部
    所有，高師大僅係受教育部委託保管付款取據之單位，被告二人浮報領取上開專
    案費用，追繳發還單位應係教育部。
(五)、被告二人利用前述方法分向特教中心新聘助理及工讀生詐取薪資及向教育部詐領
    專案經費，所獲取之款項，均以公基金之名義存入被告丙○○私人帳戶中，再由
    丙○○分次提出，以供特教中心平日雜費支出，或交由被告乙○○用以補助各項
    會議演講者與特教中心教授聚會交通及聚餐之花費，亦為被告丙○○供陳明確（
    見偵查卷第十頁），且被告乙○○亦不否認有上述情形，自堪信為真實。又依所
    屬上級公務員命令之職務上行為，不罰。但明知命令違法者，不在此限。刑法第
    二十一條第二項定有明文。本件被告丙○○受高等教育，對被告乙○○交待其為
    前述違法行為，豈能諉為不知，自不能免其刑責。至於被告乙○○所聲請傳訊的
    證人即前高師大總務長蔡國彬雖到庭陳述有關特教中心的經費的申請、審核及發
    放流程，但因其所陳述部分係行政程序，對於被告是否有詐領薪資及冒領經費並
    未實際在場見聞，因此，其證詞不能作為被告有利的證據。
三、查被告乙○○係高師大特殊教育系教授，並兼任高師大特教中心主任，負責執行
    由教育部委託或自行規畫經教育部核准，並編列預算之特殊教育輔導工作；被告
    丙○○則係高師大特教系及特教中心助教，負責處理特教中心之一切行政事宜，
    二人均係依據法令從事公務之人員。核被告二人利用聘用助理、工讀生之機會，
    連續向新聘助理及工讀生詐取薪資；並利用未參與專案研究計劃之人員浮領專案
    經費之行為，均係犯八十一年七月十七日修正公布貪污治罪條例第五條第一項第
    二款之利用職務上之機會詐取財物罪（按行為後法律有變更者，適用裁判時之法
    律，但裁判前之法律有利於行為人者，適用最有利於行為人之法律，刑法第二條
    第一項定有明文。本件被告犯罪時間係八十二年至八十三年間，被告犯罪行為後
    ，貪污治罪條例於八十五年十月二十三日修正公布之第五條第一項第二款利用職
    務上之機會詐取財物罪，其法定最高本刑雖均為七年以上有期徒刑，惟修正後規
    定得併科罰金新台幣六千萬元以下罰金，顯較修正前所規定得併科罰金二百萬元
    以下罰金為重，依刑法第二條第一項但書之規定，應適用修正前最有利於行為人
    之法律即八十一年七月十七日修正公布之貪污治罪條例）。另其二人明知不實之
    事項，而虛偽填載申請單及黏貼憑證，向教育部委託付款之高師大請領專案費用
    ，足生損害於教育部，所為係犯刑法第二百十六條、第二百十三條之行使公務員
    登載不實事項於公文書罪。渠等偽造之低度行為應為行使之高度行為吸收，故不
    再論以公務員登載不實事項於公文書罪，盜用陳佩玲、賴碧華、李柏如印章部分
    則為偽造公文書之部分行為，不另論罪，均併此敘明。被告二人就所犯上開各罪
    ，有犯意之連絡及行為之分擔，均應論以共同正犯。其所犯上開二罪先後多次犯
    行，時間緊接，所犯又係構成要件相同之罪名，顯係基於同一概括之犯意，均應
    分別依連續犯之規定，各以一罪論。又上開二罪間，有方法及結果之牽連關係，
    應從一重之八十一年七月十七日修正公布貪污治罪條例第五條第一項第二款之利
    用職務上之機會詐取財物罪。被告二人利用不知情之陳佩玲、賴碧華、林玉文、
    李伯如等人犯罪，為間接正犯。又按貪污治罪條例第六條第一項第一款規定所謂
    抑留不發職務上應發之財物，係指行為人對於職務上應即時發給之財物無故抑留
    不發給而言。本件特教中心所聘用之助理、工讀生之薪資，係由高師大發給，渠
    等之薪資並非被告二人職務上應發給之財物，被告二人不過係向新聘用助理或工
    讀生謊稱其未滿一個月及第一個月薪資為酌給或半薪，而被告二人或要被害人於
    薪資匯入帳戶後提領半數或部分薪資交由被告丙○○，或先由丙○○給付部分薪
    資或半薪，再要渠等於薪資匯入帳戶後，全數領出交給丙○○，尚難憑此認定被
    告二人此行為係觸犯上述抑留不發職務上應發之財物罪，起訴法條尚有未洽，應
    予變更。查被告乙○○因特教中心行政經費短絀，為應付特教中心各項雜費支出
    及公務交際所需，不諳法律規定，誤滔法網，另丙○○受命執行涉法，渠等二人
    所涉利用職務上之機會詐取財物，所詐得金額並非鉅大，犯後並已將詐取薪資所
    得部分返還給被害人，足見其二人已知錯誤，本件之最輕法定本刑為有期徒刑七
    年，本院認如科處最低度刑，猶嫌過重，客觀上足以引起一般人同情，爰依刑法
    第五十九條之規定減輕其刑。又被告二人於高雄市調查處調查時，已對前述犯行
    自白在卷，應依上開貪污治罪條例第八條後段之規定遞減輕其刑。
四、原審予以被告二人論罪科刑科，固非無見，惟查：(一)被告二人並未以陳靜江及曾
    明玲名義詐領專案研究計劃經費，及冒領八十二年七、八月間諮詢工作費（理由
  如後述），原判決認定被告此部份均成立犯罪，尚有未洽。(二)行為後法律有變更
    者，適用裁判時之法律，但裁判前之法律有利於行為人者，適用最有利於行為人
    之法律，刑法第二條第一項定有明文。本件被告犯罪時間係八十二年及八十三年
    間，被告犯罪行為後，貪污治罪條例於八十五年十月二十三日修正公布之第五條
    第一項第二款利用職務上之機會詐取財物罪，其法定最高本刑雖均為七年以上有
    期徒刑，惟修正後規定得併科罰金新台幣六千萬元以下罰金，顯較修正前所規定
    得併科罰金二百萬元以下罰金為重，依刑法第二條第一項但書之規定，應適用修
    正前最有利於行為人之法律即八十一年七月十七日修正公布之貪污治罪條例，原
    判決未比較適用最有利於被告之八十一年七月十七日修正公布貪污治罪條例之規
    定，尚有未洽。被告二人上訴意旨，否認詐領諮詢工作費部分，為有理由，但否
    認其餘犯罪，指摘原判決不當，雖無理由，惟原判決既有可議，應予撤銷改判。
    爰審酌被告二人之素行，因本件犯行致影響教育經費之浪費，情節非輕，惟念其
    二人於擔任高師大特教中心主任及助教期間，勤勉從公，致力於該中心教務之推
    動，惟因行政經費不足，乃以上述行為籌措費用，供作該中心雜支消費，中心人
    員之交通、誤餐會，及特教系教授聚會、聯誼之花費，且犯後於調查中坦承犯行
    ，乙○○基於主導地位情節較執行者丙○○重等一切情狀，爰分別量處如主文所
    示之刑，並均依同條例第十六條規定，分別諭知褫奪公權二年。被告二人因本件
    犯行所得財物，除附表一所示詐取部分已事先發還被害人賴碧華等人，此情已據
    賴碧華等人供明在卷，復有退還款項印領清冊乙份在卷可佐，毋庸諭知追繳外，
    其餘部分即共同詐取部分十二萬五千元，應諭知連帶追繳發還教育部，如全部或
    一部無法追繳時，並以其財產抵償之。查被告二人未曾受有期徒刑以上刑之宣告
    ，有臺灣高等法院被告全國前科表可按，其中丙○○平日犧牲假日開辦媽媽教育
    ，義務教導鄰里美語有成，並擔任三民國中九十學年度資源班（附設身心障礙類
    學生）指導教授，亦有獎狀、聘書及里長證明書足參，足徵其熱心公益，目前又
    任職於弘光技術學院，且有著作發表，有其提出之期刊及書籍可參；被告乙○○
    已自高師大離職，現任職於臺灣科技大學教授，且自七十二年間起至今，不斷在
    期刊上發表論文（計有四十三筆），或出版書籍（計有四十九種），有資料清單
    及書籍封面可參，足見其仍致力於特殊教育及其他領域之學術研究，其二人經此
    偵、審程序及判刑程序後，應知警惕，信無再犯之虞，本院認彼二人所宣告之刑
    ，均以暫不執行為適當，爰併宣告緩刑五年，以啟自新。
五、公訴意旨另認：被告二人有為如附表三所示之詐領專案經費行為；訊之被告二人
    則堅決否認該部分，均辯稱：並未詐領附表三所示的研究經費等語。經查：
(一)、據證人陳靜江於高雄市調查處證稱：我於八十一年八月間進入國立高雄師範大學
    特殊教育系擔任副教，平日除教書外，亦有參與本校特殊教育中心「國民教育及
    學前階段教育學計劃及諮詢服務專工作，並有參與生鑑定、安置、輔導工作計劃
    」等專案，所得金額太瑣碎，無法記清楚；在八十一年十月間，特教中心助教丙
    ○○及該中心主任乙○○先後向我表示，將有一筆新台幣十萬元的錢會於近日以
    「國民教育及學前階段教育學計劃及諮詢服務專工作，並有參與生鑑定、安置、
    輔導工作計劃」（我當時參與該項研究計劃）的名義，撥入我的帳戶，要我屆時
    領出來還給特教中心轉做「智能不足國語文教材編製計劃」之用，．．．在八十
    一年十月二十七日該筆款就匯到我帳戶內，我於八十一年十月三十日將該筆十萬
    元提出交給丙○○助教等語（見八十四年六月六日調查筆錄）；並於本院前審八
    十七年三月十二日訊問時證稱：其在高雄市調查處所供實在等語。證人曾明玲於
    高雄市調查處證稱：我於八十一年九月間，在高師大特教中心諮詢服專線擔任兼
    職諮詢教師工作，除了從事諮詢專線工作外，並有參與該心的其他的專案研究計
    劃，但以「中重度智能不足功能性數學教材之編製及其適用性研究」為主；八十
    二年初，特教中心助教丙○○在學校辦公室向我表示希望以我的名字以附表二編
    號二所示專案經費中提領十萬元統籌運用，當時我婉拒，過不久，曹助教再度找
    我，並向我表示，她去找乙○○主任研究，乙○○表示我係國中、小學教師，不
    必繳所得稅，希望我能幫忙，借用我的名字領取前述款項，我因礙於丙○○再三
    請求，並基於大家都是同事，所以就同意了，至於該筆款項我並未經手，如何運
    用只有丙○○及乙○○教授知道等語（見八十四年五月三十日調查筆錄）。該二
    名證人已明確陳述有參與前述研計劃；另外，由國民教育及前階段特殊教育學生
    鑑定、安置、輔導工作推動小組函件、會議紀錄、簽到簿、訪視人員一覽表、學
    前身心障礙兒童模式之評估研究（一審卷第四一至五一頁），可以證明陳靜江的
    確有參加上述「國民教育及前階段特殊教育學生鑑定、安置、輔導工作計劃」；
    由高雄市政府教育局函件、簽到簿、課程表（一審卷第五二頁至五九頁），也可
    證曾明玲確有參與「中重度智能不足功能性數學教材之編製及其適用性研究計劃
    」，可見陳靜江及曾明玲之陳述與事實符合，其二人既有參與研究計劃，自然可
    以依規定領取經費，此與其餘之陳佩玲等人未參與研究計劃而冒領研究經費情形
    並不相同，因此，被告二人雖於陳靜江及曾明玲二人領得款項後，要求其二人返
    還給特教中心，作為其他專研究用，雖有不當的地方，但與冒領經費情形畢竟不
    同，就不能以前述罪名加以論罪。
(二)、據證人陳儀蓉於高雄市調查處調查時證述：有二筆金額均為三萬二千元的錢會匯
    入我在學校郵局帳戶中，曹助教要我屆時領出來給她等語（見八十四年六月五日
    調查筆錄），及於原審供稱：「（任職期間曾有要妳自帳戶中領出來交給學校？
    ）曹助教交現金的薪水給我時說，剛開始的前兩個月薪水提領出來，該薪水不是
    我的」等語（見原審八十六年三月二十八日審判筆錄），佐以前述證人陳儀蓉八
    十二年七、八月份薪資是由丙○○以現金裝入薪水袋中交付分別為七千元及一萬
    四千元等情，可證陳儀蓉自其帳戶中所提領之款項六萬四千元本係其八十二年七
    、八月份之薪資，因誤信丙○○之語，且丙○○事先亦以試用薪資先行給付，故
    將之提領交給丙○○，而非公訴人所指述此款項係被告二人假冒陳儀蓉之名義所
    請領之專案費用，此部分犯行應屬詐領薪資，公訴人重覆論罪，實有未當。
(三)、由上可知被告二人並無如附表所示的犯罪行為，本應為無罪之諭知，因公訴人認
    此部分與前揭有罪部分具有連續犯的裁判上一罪關係，因此，不另為無罪之判決
    ，附此敘明。
六、公訴意旨另以：被告乙○○、丙○○復分別基於同一詐取財物之概括犯意，明知
    特教中心所設特殊教育諮詢服務專線於八十二年七、八月暑假期間，並未排定諮
    詢教師值班表，竟於八十二年十月間，虛偽填載前述申請書及黏貼憑證，持以向
    高師大請領八十二年七、八月份之諮詢工作費，致使受教育部委託付款之高師大
    因而陷於錯誤，分別給付三萬七千一百元及一萬二千九百五十元，因認被告另犯
    利用職務上之機會詐取財物及行使偽造公文書罪嫌云云。訊之被告乙○○丙○○
    均否認此部份犯行，均辯稱，特教中心諮詢專線輪值人員於暑假期間固停職輪值
    ，但主任或教授及助教行政人員有上班，諮詢電話工作即由值班人員受理，渠倆
    均有於暑假期間，受理電話諮詢，若人不在辦公室，始以電話答錄機應對等語。
    經查：
(一)、特教中心諮詢專線輪值人員於暑假期間一般均停止輪值，惟暑假期間行政人員仍
    須上班，故有關特殊教育之諮詢電話，仍由兼特教之行政人員處理一情，有國立
    高雄師範大學以八十四年七月四日（八四）高師大人字第三七一號函覆監察院之
    公文在卷可稽（見一審卷第六三頁），而八十二年七、八月度暑假期間，被告二
    人確有在特教中心處理諮詢專線工作，此有證人陳莉馨即特教中心助理在第一審
    所證稱：寒暑假也有過輪班、寒暑假有參加過諮詢專線等語（見地院卷第七八頁
    反面）；證人林松青在第一審證述：「我有一個孩子是全盲，以前在八十二年、
    八十三年暑假都是乙○○輔導，都先打電話、做諮詢，平時也都有去，也與我討
    論學生問題，乙○○確實是被誣陷，都是特教中心幫了很大的忙，視盲者受惠很
    多」等語（見一審卷第二四頁反面）；證人胡美英在本院前審證稱：「（特教中
    心於暑假有否排老師值班？）有」、「（八十二年七、八月暑假有沒有和特教中
    心聯繫？）有，別的學校也有去諮詢」、「經常去，因我家住附近，幾次我不記
    得了，都有看到曹老師和林主任」等語（見本院上訴卷第一四二頁）；證人林美
    淑在本院前審證稱：「我於暑假期間有去找他（指丙○○），或打電話給他，和
    他討論」等語（見本院上訴卷第一一五頁）；證人呂淑貞在本院前審證稱：「（
    暑假八十二年八月間高師大有辦諮詢？有去特教中心有否看到被告？）有看到曹
    助教及乙○○教授」、「（丙○○有無在八十二年暑假期間參與諮詢服務？）確
    實是有」等語（見本院上訴卷第一五０頁背面至一五一頁），足資證明。再參以
    除被告乙○○及丙○○二人外，另有證人即特教中心教授陳靜江及講師蔡麗仙在
    八十二年暑假期間參與諮詢服務，並領有諮詢費一情，亦有高雄國立師範大學諮
    詢工作費印領清冊在卷可證（該印領清冊置於外放證物「高雄師範大學特殊教育
    中心教授乙○○等不法案對照表」簿冊），參以證人陳靜江於本院前審審理中供
    稱：伊與前主任（指被告乙○○）及丙○○於八十二年暑假為諮詢專案服務，且
    有領諮詢工作費，因伊誤會係非正式值勤，所以誤認沒有諮詢等語（見本院上更
    (一)卷第一九三頁），益可證明被告二人於八十二年七、八月暑假期間，實際仍有
    作諮詢服務。至證人陳小娟、陳靜江雖於調查及偵查中證述八十二年暑假未有排
    班諮詢服務云云，惟查證人陳小娟在八十二年八月始任職，此為其於調查中所是
    認（見八十四年六月七日調查筆錄），其於剛任職之間，尚未正式進入狀況，其
    證言能否採信尚有疑義；另證人陳靜江部份，依高師大八十二年七月份、八、九
    月諮詢工作費印領清冊所示（本院卷第一四九至一五０頁），證人陳靜江在八十
    二年七月份具領三千五百元，同年八、九月份扣除六％稅額四百二十元，則具領
    六千五百八十元；蔡麗仙則於七月份具領四千二百元，八、九月份具領七千五百
    六十七元（已扣除稅額），且為證人陳靜江於本院前審審理中已明確證稱：伊與
    乙○○及丙○○於八十二年暑假有實際為諮詢專案服務，且有領諮詢工作費等情
    ，已如前述，足見證人陳小娟、陳靜江於偵查中所言，核與事證不符，自難採取
    。另外被告丙○○於調查中自白八十二年暑假未有排班諮詢服務，及證人李淑貞
    於偵查中所言供述八十二年暑假未有排班諮詢服務云云，應係指參與非寒暑假特
    教中心諮詢專線輪值人員（助理或工讀生），於暑假期間未再編排渠等輪值而言
    ，惟暑假期間行政人員仍須上班，有關特殊教育之諮詢電話，仍由兼特教之行政
    人員處理等情，如前所述，則被告丙○○調查站中自白及證人李淑貞所述，亦難
    遽採為不利被告之認定。
(二)、再者，經本院向高師大查詢被告二人於八十二年七、八月暑假期間，到校處理一
    般行政業務，是否領加班費及值班費，該校則以：「經查本校帳務資料，並無登
    錄所詢該員於該期間內因處理學校一般行政業務而領有加班費或值班費之記錄；
    惟查得本校有一筆支出傳票，付給被告二人八十二年七月及八至九月之專案諮詢
    工作費，該工作費應係由教育部專案補助款中就特殊教育諮詢（電話）專線排定
    輪值人員所提供勞務之對價」見覆，有該校九十年三月十二日、五月二日、九十
    高師大人字第一四八０號、二八一六號函可參（本院卷第一二八頁、一四七頁）
    ，足見被告二人除領取諮詢工作費外，並無再領取加班費或值班費之行為；而被
    告二人既有實際為諮詢行為，自難認係詐領。
(三)、綜上所述，被告二人並無詐領八十二年七、八月暑假諮詢費，此部份犯罪不能證
    明，因公訴人認此部份與前開有罪部分，有連續犯裁判上一罪之關係，因此，不
    另為無罪之諭知。
據上論結，應依刑事訴訟法第三百六十九條第一項前段、第三百六十四條、第二百九
十九條第一項前段、第三百條，八十一年七月十七日修正公布貪污治罪條例第五條第
一項第二款、第八條、第九條、第十六條，刑法第十一條前段、第二條第一項但書、
第二百十三條、第二百十六條、第二十八條、第五十五條、第五十六條、第五十九條
、第三十七條第二項、第七十四條第一款，判決如主文。
本案經檢察官王登榮到庭執行職務。
中      華      民      國    九十一    年      三      月      五      日
                              臺灣高等法院高雄分院刑事第一庭
                                  審判長法官  王光照
                                        法官  黃壽燕
                                        法官  黃仁松
右正本證明與原本無異。
如不服本判決應於收受本判決後十日內向本院提出上訴書狀，其未述上訴理由者，
並得於提起上訴後十日內向本院補提理由書狀（均須按他造當事人之人數附繕本)「
切勿逕送上級法院」。
                                      書記官  呂明燕
中      華      民      國    九十一    年      三      月      七      日
附錄：本判決論罪科刑法條：
八十一年七月十七日修正公布貪污治罪條例第五條第一項第二款
有左列行為之一者，處七年以上有期徒刑，得併科新台幣二百萬元以下罰金：
二  利用職務上之機會，詐取財物者。
刑法第二百十三條
公務員明知為不實之事項，而登載於職務上所掌之公文書，足以損害於公眾或他人者
，處一年以上七年以下有期徒刑。
刑法第二百十六條
行使第二百十條至第二百十五條之文書者，依偽造、變造文書或登載不實事項或使登
載不實事項之規定處斷。
附表一
┌──┬─────┬─────────┬─────────────┐
│編號│被  害  人│  詐  取  時  間  │  詐  取  金  額(新台幣)  │
├──┼─────┼─────────┼─────────────┤
│ 一 │李  淑  貞│八十二年六、七月間│  二萬零三百零八元        │
├──┼─────┼─────────┼─────────────┤
│ 二 │陳  儀  蓉│八十二年七、八月間│  四萬三千元              │
│    │          │八十三年二月間    │                          │
├──┼─────┼─────────┼─────────────┤
│ 三 │曾  瓊  慧│八十二年八、九月間│  一萬八千零六十六元      │
│    │          │八十三年七月間    │                          │
├──┼─────┼─────────┼─────────────┤
│ 四 │林  英  利│八十二年九月間    │  一萬七千元              │
├──┼─────┼─────────┼─────────────┤
│ 五 │陳  佩  玲│八十二年十月間    │  三千四百五十元          │
├──┼─────┼─────────┼─────────────┤
│ 六 │林  玉  文│八十二年十月間    │  二千四百五十元          │
├──┼─────┼─────────┼─────────────┤
│ 七 │賴  碧  華│八十三年三月間    │  一萬六千元              │
└──┴─────┴─────────┴─────────────┘
附表二
┌──┬─────┬──────┬────────────┬─────┐
│編號│申請名義人│ 報領時間   │   專    案    名    稱 │ 金     額│
├──┼─────┼──────┼────────────┼─────┤
│    │          │ 年7.8.9. │國民教育及學前階段教育學│          │
│ 一 │ 陳佩玲   │ 10.月（於 │生鑑定、安置、輔導工作計│五萬二千元│
│    │          │ 、月間 │劃                      │          │
│    │          │ 申報）     │                        │          │
├──┼─────┼──────┼────────────┼─────┤
│ 二 │ 賴碧華   │ 年４月間 │輔導區特殊教育研討會    │三萬元    │
├──┼─────┼──────┼────────────┼─────┤
│ 三 │ 賴碧華   │ 同      上 │編印出版特殊教育叢書及教│一萬元    │
│    │          │            │材                      │          │
├──┼─────┼──────┼────────────┼─────┤
│    │          │            │殘障學生接受第十年技藝教│          │
│ 四 │ 賴碧華   │ 同      上 │育（性格及行為異常組）專│一萬一千元│
│    │          │            │題研究計劃              │          │
├──┼─────┼──────┼────────────┼─────┤
│ 五 │ 賴碧華   │ 同      上 │殘障者社區化就業輔導實務│一千元    │
│    │          │            │研習                    │          │
├──┼─────┼──────┼────────────┼─────┤
│ 六 │ 林玉文   │ 年５、６ │資料整理費              │一萬五千元│
│    │          │ 月間       │                        │          │
├──┼─────┼──────┼────────────┼─────┤
│    │          │            │國民教育及學前階段教育學│          │
│ 七 │ 李柏如   │ 年５月間 │生鑑定、安置、輔導工作計│六千元    │
│    │          │            │劃                      │          │
└──┴─────┴──────┴────────────┴─────┘
附表三
┌──┬─────┬──────┬────────────┬─────┐
│編號│申請名義人│ 報領時間   │   專    案    名    稱 │ 金     額│
├──┼─────┼──────┼────────────┼─────┤
│    │          │            │國民教育及學前階段教育學│          │
│ 一 │ 陳靜江   │ 年１０月間 │生鑑定、安置、輔導工作計│十萬元    │
│    │          │            │劃                      │          │
├──┼─────┼──────┼────────────┼─────┤
│    │          │            │中重度智能不足功能性教學│          │
│ 二 │ 曾明玲   │ 年初     │教材之編製及其適用性之研│十萬元    │
│    │          │            │究                      │          │
├──┼─────┼──────┼────────────┼─────┤
│    │          │            │國民教育及學前階段教育學│          │
│ 三 │ 陳儀蓉   │ 年９月間 │生鑑定、安置、輔導工作計│六萬四千元│
│    │          │            │劃                      │          │
└──┴─────┴──────┴────────────┴─────┘
                                                                  Ａ
